臺灣臺北地方法院刑事判決　　　　　　 96年度易緝字第165號
公　訴　人　臺灣臺北地方法院檢察署檢察官
被　　　告　甲○○
上列被告因業務侵占案件，經檢察官提起公訴（94年度偵字第
17176 號），經本院裁定改依簡式審理程序，判決如下：
    主  文
甲○○連續意圖為自己不法之所有，而侵占對於業務上所持有之
物，處有期徒刑壹年。緩刑年。
        事  實
一、甲○○原為位於臺北市○○區○○路1 段176 號8 樓美商喬
    治亞人壽保險股份有限公司臺灣分公司（下稱喬治亞臺灣分
    公司）之業務經理，負責該公司招攬保險業務及收取保險費
    等工作，嗣喬治亞臺灣分公司於民國90年8 月1 將公司資產
    、債權債務概括讓與美商安泰人壽保險股份有限公司臺灣分
    公司（下稱安泰臺灣分公司）後，甲○○仍任原職務，繼續
    擔任招攬保險業務及收取保險費等工作。詎甲○○竟基於意
    圖為自己不法所有之概括犯意，自90年10月間起至91年11月
    份止，趁向客戶收取保險費機會，先後將其業務上代收如附
    表所示費用總計新臺幣（下同）1,093,973 元之金額，以變
    易持有為所有之意思，留供花用，而侵占入己。嗣經安泰臺
    灣分公司發覺甲○○擅自離職後，經清查而查知上情。
二、案經安泰臺灣分公司訴由臺北市政府警察局信義分局移送臺
    灣臺北地方法院檢察署檢察官偵查起訴。
        理  由
一、按刑事訴訟法第273 條之1 規定除被告所犯為死刑、無期徒
    刑、最輕本刑為3 年以上有期徒刑之罪、或高等法院管轄第
    一審案件者外，於審判期日前之程序進行中，被告先就被訴
    事實為有罪之陳述時，審判長得告知被告簡式審判程序之旨
    ，並聽取當事人、代理人、辯護人及輔佐人之意見後，裁定
    進行簡式審判程序。經查，本件被告甲○○被訴業務侵占乙
    案，非前開不得進行簡式審判程序之案件，經被告於本院行
    準備程序時就訴事實為有罪之陳述，且經法官告知被告簡式
    審判程序之旨，聽取被告及檢察官之意見後，爰依上開刑事
    訴訟法第273 條之1 之規定，裁定改依簡式審判程序審判之
    ，合先敘明。
二、上揭犯罪事實，業據被告於本院審理中坦承不諱（見本院96
    年11月9 日審判筆錄第2 頁），核與告訴代理人何佩玲於警
    詢中（見94年度偵字第17176 號偵查卷第10頁至第13頁），
    證人尹劍鋒、廖麗生、林柔印、簡勝國、李麗娟於警詢或偵
    查中（同前偵查卷第15頁至第17頁、第19頁至第20頁、第21
    頁至第23頁、第25頁至第26頁、第195 頁至第196 頁）指述
    明確，復有美商美國安泰人壽保險股份有限公司臺灣分公司
    業務同仁日結資料查詢1 份、保險業務員合約書1 份、尹劍
    鋒等人之保險契約書18份、美商美國安泰人壽保險股份有限
    公司臺灣分公司續期保險費送金單7 張、保險費繳付聲明書
    18張及財政部公告函1 份在卷可稽，足見被告自白與事實相
    符，本件事證明確，被告上揭侵占犯行，洵堪認定。
二、論罪之依據；
  (一)查被告行為後，刑法部分條文業已修正並於95年7 月1 日施
    行，其中刑法第2 條第1 項修正為：行為後法律有變更者，
    適用行為時之法律，但行為後之法律有利於行為人者，適用
    最有利於行為人之法律。此條規定乃與刑法第1 條罪刑法定
    主義契合，而貫徹法律禁止溯及既往原則，係規範行為後法
    律變更所生新舊法律比較適用之準據法，是刑法第2 條本身
    雖經修正，但刑法第2 條既屬適用法律之準據法，本身尚無
    比較新舊法之問題，應一律適用裁判時之現行刑法第2 條規
    定以決定適用之刑罰法律，合先敘明。
  (1)刑法第33條第5 款關於罰金刑之計算單位及處罰部分：修正
    前刑法第33條第5款規定「罰金：1元以上。」，與修正後刑
    法第33條第5款規定「罰金：新臺幣1,000元以上，以百元計
    算之。」不同；另95年6月14日修正公布刑法施行法第1條之
    1 ：「中華民國94年1月7日刑法修正施行後，刑法分則編所
    定罰金之貨幣單位為新臺幣。94年1月7日刑法修正時，刑法
    分則編未修正之條文定有罰金者，自94年1月7日刑法修正施
    行後，就其所定數額提高為30倍。但72年6月26日至94年1月
    7日新增或修正之條文，就其所定數額提高為3倍」。現行刑
    法中，有關於罰金刑之計算單位及處罰之規定已有修正，自
    屬法律變更。
  (2)刑法第56條連續犯規定，已於94年1 月7 日修正刪除，並於
    95 年7月1 日施行。是於新法修正施行後，被告之數犯罪行
    為，即須分論併罰。此刪除顯已影響行為人刑罰之法律效果
    ，比較新、舊法結果，自應以被告行為時之法律即舊法論以
    連續犯對被告較為有利。
  (3)關於刑法第74條緩刑之規定，依最高法院95年度第8 次刑事
    庭會議決議之見解，犯罪在新法施行前，新法施行後，緩刑
    之宣告，仍應適用新法第74條之規定。
  (二)查被告受僱於安泰臺灣分公司之業務經理，負責該公司招攬
    保險業務及收取保險費等工作自係從事業務之人，其將業務
    上所保管之如附表所示款項，侵占入己，自係構成刑法上業
    務侵占罪，核被告所為，係犯刑法第336 條第2 項之業務侵
    占罪。被告先後多次侵占犯行，時間緊接，方法相同，觸犯
    構成要件相同之罪名，顯係基於概括犯意為之，為連續犯，
    應依修正前刑法第56條規定，加重其刑。又被告向如附表九
    、十四、十五客戶李麗娟、陳曉娟收取如附表編號九、十四、十五所
    示之保險費後後予以侵占之犯行部分雖未據公訴人起訴，惟
    與前揭已經起訴之犯罪事實既具有連續犯之裁判上一罪關係
    ，應為起訴效力所及，本院自應併予審理。爰審酌被告正值
    壯年，應思憑己力賺取生活所需費用，竟趁業務收款機會連
    續將所收款項侵占入己，且侵占金額多達1,000,000 餘萬元
    ，惟犯後尚坦承犯行等一切情狀，量處如主文所示之刑。末
    查被告前未曾受有期徒刑以上刑之宣告，此有臺灣高等法院
    被告前案紀錄表1份 存卷可考，被告因一時失慮致犯本罪，
    犯後已坦承犯行，尚知悔悟，且已與告訴人達成和解，並先
    償還500,000 元予告訴人安泰臺灣分公司，此有聲明書1 份
    在卷可參，其經此偵、審之教訓，自當知所惕勉而無再犯之
    虞，本院綜核各情認上開對被告所宣告之刑以暫不執行為適
    當，故併予宣告緩刑3 年，以啟自新。
  (三)又被告犯本案之時間雖在96年4 月24日之前，惟中華民國96
    年罪犯減刑條例第5 條規定：「本條例施行前，經通緝而未
    於中華民國96年12月31日以前自動歸案接受偵查、審判或執
    行者，不得依本條例減刑」，依同法第16條規定該條例係於
    96年7 月16日施行，而被告係於95年3 月16日經本院發布通
    緝，嗣於96年9 月29日經警緝獲，而非自動歸案，是揆諸前
    揭規定，被告即不得依中華民國96年罪犯減刑條例規定予以
    減刑，附此敘明。
據上論斷，應依刑事訴訟法第273 條之1 ，第299 條第1 項前段
，刑法第2 條第1 項前段，第336 條第2 項、修正後刑法第74條
第1 項第1 款，修正前刑法第56條，刑法施行法第1 條之1 ，判
決如主文。
本案經檢察官郭瑜芳到庭執行職務。
中     華      民      國   96   年    12    月    3   日
                           臺灣臺北地方法院刑事第二庭
                                   法  官  賴淑美
右正本證明與原本無異。
如不服本判決，應於判決送達後10日內向本院提出上訴狀 (應附
繕本)， 上訴於臺灣高等法院。
                                   書記官  許翠燕
中     華      民      國   96   年    12    月    3   日
附錄本案論罪科刑法條：
中華民國刑法第336條
（公務公益侵占罪、業務侵占罪）
對於公務上或因公益所持有之物，犯前條第1 項之罪者，處1 年
以上7 年以下有期徒刑，得併科5 千元以下罰金。
對於業務上所持有之物，犯前條第1 項之罪者，處6 月以上5 年
以下有期徒刑，得併科3 千元以下罰金。
前二項之未遂犯罰之。
附表：
       ┌──┬───┬────┬───────────┬─────┐
       │編號│要保人│被保險人│繳    費     地    點 │保 險 費  │
       ├──┼───┼────┼───────────┼─────┤
       │ 一 │尹劍鋒│房美蘭  │臺北市○○區○○路4段2│200,548元 │
       │    │      │        │48號5樓               │          │
       ├──┼───┼────┼───────────┼─────┤
       │ 二 │尹劍鋒│尹劍鋒  │臺北市○○區○○路4段2│161,214元 │
       │    │      │        │48號5樓               │          │
       ├──┼───┼────┼───────────┼─────┤
       │ 三 │尹劍鋒│尹子祥  │臺北市○○區○○路4段2│9,555元   │
       │    │      │        │48號5樓               │          │
       ├──┼───┼────┼───────────┼─────┤
       │ 四 │尹劍鋒│尹子祥  │臺北市○○區○○路4段2│17,227元  │
       │    │      │        │48號5樓               │          │
       ├──┼───┼────┼───────────┼─────┤
       │ 五 │尹劍鋒│尹子祥  │臺北市○○區○○路4段2│82,935元  │
       │    │      │        │48號5樓               │          │
       ├──┼───┼────┼───────────┼─────┤
       │ 六 │尹劍鋒│尹一珍  │臺北市○○區○○路4段2│84,633元  │
       │    │      │        │48號5樓               │          │
       ├──┼───┼────┼───────────┼─────┤
       │ 七 │尹劍鋒│尹一芳  │臺北市○○區○○路4段2│85,360元  │
       │    │      │        │48號5樓               │          │
       ├──┼───┼────┼───────────┼─────┤
       │ 八 │廖麗生│廖麗生  │臺北市○○區○○路與市│52,294元  │
       │    │      │        │民大道口              │          │
       ├──┼───┼────┼───────────┼─────┤
       │ 九 │李麗娟│李麗娟  │臺北市○○區○○路與市│39,306元  │
       │    │      │        │民大道口              │          │
       ├──┼───┼────┼───────────┼─────┤
       │ 十 │張曼芸│張曼芸  │臺北市○○路○段176號8 │41,795元  │      │        │                      │          │
       │    │      │        │樓                    │          │      │        │                      │          │
       ├──┼───┼────┼───────────┼─────┤
       │ 十一 │林逸姿│林逸姿  │新竹市○○街74之4號   │52,843元，│
       │    │      │        │                      │（起訴書誤│
       │    │      │        │                      │載為52,213│
       │    │      │        │                      │元）      │
       ├──┼───┼────┼───────────┼─────┤
       │ 十二 │簡勝國│簡勝國  │ATM匯款至甲○○花旗銀 │24,200元  │
       │    │簡勝彬│簡勝彬  │行帳號0000000000000帳 │          │
       │    │      │        │戶                    │          │
       ├──┼───┼────┼───────────┼─────┤
       │ 十三 │王正寧│王正寧  │ATM匯款至甲○○前揭花 │20,221元  │
       │    │      │        │旗銀行帳戶            │          │
       ├──┼───┼────┼───────────┼─────┤
       │ 十四 │陳曉娟│陳森雄  │不詳                  │59,400元  │
       ├──┼───┼────┼───────────┼─────┤
       │ 十五 │陳曉娟│陳曉娟  │不詳                  │162,442元 │
       │    │      │        │                      │          │
       ├──┴───┴────┴───────────┴─────┤
       │                                     總計金額：1,093,973元│
       └─────────────────────────────┘
